---
title: "重回帰分析と統計的統制"
editor: visual
---

```{r, include=FALSE}
library(dplyr)
library(ggplot2)
library(modelsummary)
data4 <- read.csv("data4.csv")
data4 <- data4 |>
  mutate(sss = case_when(ZQ35<=10 ~ 11-ZQ35,
                         TRUE ~ NA),
         eduy = case_when(ZQ23A==1 ~ 9, # 中学=9年
                          ZQ23A==2 ~ 12, # 高校=12年
                          ZQ23A<=4 ~ 14, # 専門・短大等=14年
                          ZQ23A==5 ~ 16, # 大学=16年
                          ZQ23A==6 ~ 18, # 大学院=18年
                          TRUE ~ NA),
         sss = case_when(ZQ35<=10 ~ 11-ZQ35,
                         TRUE ~ NA))

```

## 重回帰分析とは
　単回帰分析の授業では、教育年数が階層帰属意識に与える影響について、教育年数を独立変数、階層帰属意識を従属変数とした分析の例を取り上げた。しかし、もし「教育年数が階層帰属意識に与える影響」を知りたい場合、教育年数と関連する収入も統制する必要があるかもしれない。つまり、**収入は、教育年数と階層帰属意識の両方に影響を与えるので、教育年数が階層帰属意識に与える影響は、（少なくともその一部は）収入が高いことによる影響**かもしれない。

　このように、他の要因を統制した上で、独立変数が従属変数に与える影響を知りたい場合、**重回帰分析**が役に立つ。重回帰分析とは、独立変数が複数ある回帰分析のことであり、ほとんどの回帰分析では、単回期分析ではなく重回帰分析が使用される。式で表すと以下の通り。

$$
y_i = b_0 + b_1x_{1i} + b_2x_{2i} + ... + b_mx_{mi} + e_i
$$

　この式では、$m$個の独立変数が投入されている。$b_1$は、他の独立変数の影響を全て一定にした場合の、$x_1$という独立変数が従属変数に与える影響を意味している。ここで、$b$を、**偏回帰係数**と呼ぶ。

　重回帰分析をRで行う方法は極めて簡単である。以下では、独立変数に教育年数（eduy）と収入（income）を、従属変数に階層帰属意識（sss）を使った重回帰分析の方法を示す。

```{r}
lm(sss ~ eduy + income, data = data4)
```

　lm()内で重回帰分析を行う際には、複数の独立変数を、"~"に続けて"+"で結んで記述すれば良い。結果の見方は、単回期分析の際と同様である。この例では、教育年数の偏回帰係数は0.202887、収入の偏回帰係数は0.001722となっている。単回期分析と同様に、msummary()を使用すれば、見やすい結果を得ることができる。

```{r}
lm(sss ~ eduy + income, data = data4) |> msummary(stars = TRUE)
```

　教育年数と収入は、ともに階層帰属意識に対して正の影響を与えることがわかる。

## 標準化偏回帰係数
　さて、先ほど出力した重回帰分析の結果を眺めてみよう。教育年数と所得の偏回帰係数を比べてみると、教育年数の方が大きい。このことから、「教育年数の方が収入よりも、階層帰属意識を強く規定する」と言えるのだろうか。

　重回帰分析ではこのように、独立変数間の影響の強さを比較したい状況がある。この際に、偏回帰係数では、適切に比較できない。なぜなら、独立変数の単位が異なるからである。教育年数1年分の上昇と、収入1円の上昇を、フェアに比較することはできないだろう。そこで使用されるのが、**標準化偏回帰係数**である。

　標準化偏回帰係数を求めるには、全ての変数を標準化すれば良い。標準化とは、平均=0、分散=1に変数を調整する方法である。Rでは、**scale()**関数を使うことで、変数を標準化することができる。以下ではまず、教育年数と収入の変数を標準化してみる。

```{r}
data4 <- data4 |>
  mutate(eduy_scale = scale(eduy),
         income_scale = scale(income),
         sss_scale = scale(sss))

# 標準化できているか確認する
summary(data4$eduy_scale)
summary(data4$income_scale)
summary(data4$sss_scale)

sd(data4$eduy_scale, na.rm = TRUE)
sd(data4$income_scale, na.rm = TRUE)
sd(data4$sss_scale, na.rm = TRUE)

```

　平均が0、分散（標準偏差）が1になっているため，きちんと標準化できている。

　あとは、標準化された独立変数を使用して、これまで通り重回帰分析を行えば良い。

```{r}
lm(sss_scale ~ eduy_scale + income_scale, data = data4) |> msummary(stars = TRUE)
```

::: callout-note
#### グループ・ワーク

**「u001」データのうち、教育年数（eduy）、収入（income）を独立変数、政治関心（ZQ43）を従属変数とした重回帰分析を実行してみましょう。結果の意味を解釈してみましょう。**
:::

## 多重共線性
　重回帰分析を実施する際には、**多重共線性**に気をつける必要がある。多重共線性とは、独立変数間の相関が高い時に、回帰分析の結果が不安定になり、誤った結果を導き出してしまうものである。数学的には、重回帰分析では、独立変数同士の相関がないことを仮定しているが、実際の分析では独立変数間の相関は通用存在する。多少の相関では問題ないが、相関が強すぎると、結果に影響を及ぼす。多重共線性の深刻さを測る指標として、**分散拡大要因（VIF）**という指標がある。

　Rでは、VIFは以下のようにして計算する。carパッケージの**vif()**という関数を使用する。

```{r, message=FALSE}
library(car)
lm(sss_scale ~ eduy_scale + income_scale, data = data4) |> vif()
```

　今回の分析結果では、VIFは1程度である。多重共線性の目安は、以下を参考にすると良い。多重共線性の問題が生じる可能性がある場合には、いずれかの独立変数をモデルから除外することが望ましい。

|$VIF$の値|多重共線性の問題|
|:-------:|:------------------:|
|$VIF=1$  |全く問題はない      |
|$1<VIF<5$|許容範囲            |
|$VIF>10$ |多重共線性の問題あり|

## 階層的重回帰分析

（作成中）
