---
title: "クロス表と連関の指標"
editor: visual
---

```{r, include=FALSE}
data4 <- read.csv("data4.csv")
library(dplyr)
```

## クロス表
### クロス表の概要
　関連があるかどうかを判断したい2つの変数がともに質的変数である場合、**クロス表**を作成し、連関の指標を計算することができる。クロス表とは、2つの質的変数の分布を同時に示した表である。以下は、性別と政治関心に関するクロス表の例である。

|性別|つねに関心を払っている|ときどき関心を払っている|たまに関心を払っている|ほとんど関心を払っていない|計|
|:--:|:--:|:--:|:--:|:--:|:--:|
|男性|102|157|133|101|493|
|女性|22|155|183|136|496|
|計|124|292|316|237|989|

　このようなクロス表のうち、表の左側の文字部分（性別/男性/女性/計）を**表側（ひょうそく）**、表の上側の文字部分（つねに関心を払っている〜計）を**表頭（ひょうとう）**と呼ぶ。さらに、数字の部分のうち、横の並びを**行**、縦の並びを**列**と呼ぶ。例えば、上の例では、2行と4列でできているため、「2×4のクロス表」と呼ぶ。多くの分析では一般的に、独立変数$x$を行に、従属変数$y$を列に配置することが多い。

　数値の入る1マスのことを**セル**と呼ぶ。行の合計欄（493, 496, 989）のことを**行周辺分布**、列の合計欄（124,292,316,237,989）のことを**列周辺分布**と呼び、これらをまとめて**周辺分布**と呼ぶ。

### クロス表の作成
　Rでは、以下のようなコマンドで、クロス表を作成することができる。以降では、性別と政治関心のクロス表を例とする。

```{r}
# ZQ43=9はNAなので、欠損値処理する
data4 <- data4 |>
  mutate(politics = ifelse(ZQ43==9,NA,ZQ43))

# data4は、すでに作成済み
table(data4$sex, data4$politics)
```

　**table()**の1つ目の引数として行変数を、2つ目の引数として列変数を投入すれば、2変数のクロス表が作成される。仮に欠損値も集計に含めたい場合には、以下のようにする。

```{r}
table(data4$sex, data4$politics, exclude = NULL)
```

　周辺分布を表示させたい場合には、以下のようにする。

```{r}
table(data4$sex, data4$politics) |> addmargins()
```

　このような、度数を示したクロス表のみでは、$x$と$y$の関連は読み取りにくい。実際の分析では、パーセント・割合などを示すことが多い。

　ひとえにパーセント表示といっても、さまざまな種類がある。

1.  総ケース数に対する各セル度数のパーセントを表示させる
1.  行周辺度数に対する各セルのパーセントを表示させる
1.  列周辺度数に対する各セルのパーセントを表示させる

　独立変数$x$が行に配置されることが多いため、行周辺度数に対するパーセントが頻繁に使用される傾向にある。以降では、R上でのクロス表（割合表示）の作成方法を示す。

　**proportions()**を実行することで、総ケース数に対する各セルの割合を計算することができる。**margin=1**を指定することで、行周辺度数に対する割合を、**margins=2**を指定することで、列周辺度数に対する割合を計算できる。

```{r}
# (1)総ケース数に対する各セル度数のパーセント
table(data4$sex, data4$politics) |> proportions() |> addmargins()

# (2)行周辺度数に対する各セルのパーセント
table(data4$sex, data4$politics) |> proportions(margin=1) |> addmargins()

# (3)列周辺度数に対する各セルのパーセント
table(data4$sex, data4$politics) |> proportions(margin=2) |> addmargins()

```

　これらのうち、（2）行周辺度数に対する各セルのパーセントを表示するクロス表では、列変数の分布を、行変数ごとに比較することができる。例えば上の例では、男性のうち「政治につねに関心を払っている」割合が0.21程度である一方で、女性では0.04程度であることが読み取れる。つまり、行変数別に、列変数の分布を比較することができるわけである。

:::{.callout-note}
#### グループ・ワーク
**「u001」データのうち、学歴（ZQ23A）による性別役割分業意識（ZQ39A）の分布の違いを調べるためのクロス表を作成してください。学歴は、「1=中学校・高等学校」「2=専修学校・短期大学・高等専門学校」「3=大学・大学院」とし、欠損値はクロス表から除外してください。クロス表を作成したら、両変数の関連を読み取ってみよう。**
:::

## カイ2乗検定
### カイ1乗値

　これまでに紹介してきたクロス表では、2つの質的変数間の関連を検討することができた。しかし、$x$と$y$の間の関連が本当に存在するのかどうかを議論するには、手元にあるデータだけではなく、両変数の関連が母集団でも成り立っているかどうかを確認する必要がある。つまり、$x$と$y$の間の関連は、「今手元にあるデータで偶然得られた結果ではない」ということを確かめたいわけである。

　このようなときに、クロス表の分析では、**カイ2乗検定**というものが使える。以降では、このカイ2乗検定について紹介する。

　母集団において、2変数の間に関連がない状態のことを、**独立**（**統計的独立**）と呼ぶ。例えば上の例では、「性別と政治関心が独立である」という場合、これは「性別と政治関心の間には関連がない（性別と政治関心は無関係である）」ことを意味する。母集団でも、手元のデータと同じように2変数の間に関連があるかどうかを確認するためには、「**独立性の検定**」を行うと良い。

　独立性の検定のためには、カイ2乗（$\chi^2$）値という統計量を使用した、**カイ2乗検定**を実施する。カイ2乗検定では、以下の帰無仮説と対立仮説を設定する。その上で、帰無仮説が棄却されれば、対立仮説が採択され（2つの変数には関連がないとは言えない）、2つの変数間の関連が支持されるということになる。

- 【帰無仮説】2つの変数には関連がない（2つの変数は独立である）
- 【対立仮説】2つの変数には関連がある（2つの変数は独立でない）

　以降では、カイ2乗値を求める手順を説明する。

　まずはじめに、クロス表の各セルの**期待度数**を計算する。期待度数とは、統計的独立状態のとき、すなわち帰無仮説のもとでのもとでのセル度数のことであり、「もし$x$と$y$に関連がなかった場合」のせる度数を指す。期待度数は、以下の式によって計算される。

$$
F_{ij} = \frac{n_{i.}n_{.j}}{n}
$$

　ここで、$n_{ij}$は，$i$行目$j$列のセル度数を、$n_{i.}$は$i$行目の行周辺度数を、$n_{.j}$は$j$列目の列周辺度数を、$n$は全体度数を意味する。つまり、期待度数$F_{ij}$は、各セルの行周辺度数と列周辺度数をかけ、それを全体度数（総数）で割ることで計算される。

　このようにして、クロス表の各セルの期待度数を計算することができる。例えば、上で取り上げた性別と政治政治関心のクロス表については、期待度数は以下のように計算できる。

|性別|つねに関心を払っている|ときどき関心を払っている|たまに関心を払っている|ほとんど関心を払っていない|計|
|:--:|:--:|:--:|:--:|:--:|:--:|
|男性|$\frac{493\times124}{989}$|$\frac{493\times292}{989}$|$\frac{493\times316}{989}$|$\frac{493\times237}{989}$|493|
|女性|$\frac{496\times124}{989}$|$\frac{496\times292}{989}$|$\frac{496\times316}{989}$|$\frac{496\times237}{989}$|496|
|計|124|292|316|237|989|

　これをそれぞれ計算してみると・・・

|性別|つねに関心を払っている|ときどき関心を払っている|たまに関心を払っている|ほとんど関心を払っていない|計|
|:--:|:--:|:--:|:--:|:--:|:--:|
|男性|61.81193|145.5571|157.5207|118.1405|493|
|女性|62.18807|146.4429|158.4793|118.8595|496|
|計|124|292|316|237|989|

　これが、性別と政治関心が独立な場合の、つまりは「かりに、性別と政治関心に関連がない世界で観察されるセル度数」（=期待度数）である。

　独立性の検定では、2変数が独立であるかどうかを確かめたいのだから、期待度数と実際の観測度数との"違い"を調べる必要がある。そこで、以下の手順をふむことで、$\chi^2$値を計算する。

　まず、最も単純に、実際の観測度数から期待度数を引き算する。こうすることで、独立な状況で観察される期待度数から、実際のデータから得られた観測度数がどの程度乖離しているのかが計算される。

|性別|つねに関心を払っている|ときどき関心を払っている|たまに関心を払っている|ほとんど関心を払っていない|
|:--:|:--:|:--:|:--:|:--:|
|男性|$102-61.81193$|$157-145.5571$|$133-157.5207$|$101-118.1405$|
|女性|$22-62.18807$|$155-146.4429$|$183-158.4793$|$136-118.8595$|

　実際にこれらを計算すると、以下のようになる。

|性別|つねに関心を払っている|ときどき関心を払っている|たまに関心を払っている|ほとんど関心を払っていない|
|:--:|:--:|:--:|:--:|:--:|
|男性|$40.2$|$11.4$|$-24.5$|$-17.1$|
|女性|$-40.2$|$8.6$|$24.5$|$17.1$|

　次に、計算した（観測度数-期待度数）の値を2乗する。

|性別|つねに関心を払っている|ときどき関心を払っている|たまに関心を払っている|ほとんど関心を払っていない|
|:--:|:--:|:--:|:--:|:--:|
|男性|$1616.04$|$129.96$|$600.25$|$292.41$|
|女性|$1616.04$|$73.96$|$600.25$|$292.41$|

　さらに、2乗した値を、期待度数で割ってあげることで、期待度数の大きさを考慮する。これを計算すると以下の通り。

|性別|つねに関心を払っている|ときどき関心を払っている|たまに関心を払っている|ほとんど関心を払っていない|
|:--:|:--:|:--:|:--:|:--:|
|男性|$26.1$|$0.9$|$3.8$|$2.5$|
|女性|$26.0$|$0.5$|$3.8$|$2.5$|

　最後に、全てのセルについてこれらを合計してあげれば良い。

$$
26.1+26.0+0.9+0.5+3.8+3.8+2.5+2.5=66.1
$$

　したがって、カイ2乗値は、以下の計算式によって計算できる。

$$
\chi^2 = \sum_{i=1}^I\sum_{j=1}^J{\frac{(F_{ij}-n_{ij})^2}{F_{ij}}}
$$

　ここで、$F_{ij}$は$i$行$j$列の期待度数を、$n_{ij}$は$i$行$j$列の観察度数を意味する。つまり、$\chi^2$値は、期待度数から観察度数を引いて2乗し、さらにそこから期待度数を割ったものを、全てのセルで合計することによって計算できる。

　以上のように手計算で計算してみると、性別と政治関心との間では、$\chi^2=66.1$である。2変数間の関連がない場合、観測度数と期待度数が一致するため、$\chi^2=0$となり、2変数の関連が強いほど、観測度数と期待度数の差が大きくなるため、$\chi^2$値も大きくなる。では、このように計算された$\chi^2$値から、母集団において$x$と$y$の関連があるかどうかを推測する方法はないだろうか。

### 自由度
　そのために、カイ2乗検定がある。カイ2乗検定では、**自由度**（degree of freedom: $d.f.$）という情報が必要となるため、それを先に説明する。自由度とは、周辺度数が決定しているときに、自由に代わることができるセルの数のことである。自由度は、行数を$I$、列数を$J$としたとき、以下の式で計算できる。

$$
d.f. = (I-1)(J-1)
$$

　つまり、自由度は、行数から1を引いた数と、列数から1を引いた数を掛け合わせたものである。

### カイ2乗分布


### カイ2乗検定の手順

　以上のような自由度を使用して、カイ2乗検定を実行することができる。つまり、変数$x$と変数$y$の関連が、母集団でもあるといえるのか、いえないのかを推測することができる。

1.  「2つの変数間には関連がない」という帰無仮説と、「2つの変数間には関連がある」とする対立仮説を立てる。
1.  帰無仮説を棄却するための有意水準$\alpha$を設定する。
1.  カイ2乗値と自由度を計算する
1.  カイ2乗分布表において、自由度と$\alpha$から、カイ2乗値の限界値を求め、結果として得られたカイ2乗値と比較する。
1.  得られたカイ2乗値が限界値よりも大きければ帰無仮説を棄却し、小さければキム仮説を棄却しない。

　Rでカイ2乗検定を実行するためには、**chisq.test**を実行すれば良い。以下では、性別と政治関心の関連についてのカイ2乗検定を実行してみる。

```{r}
chisq.test(data4$sex,data4$politics)
```

　結果では、"X-squared = 64.697"と表示されているが、これが$\chi^2$値である。"df = 3"を表示されているものは、自由度を指す。"p-value = 5.822e-14"は、p値を指す。この場合、p値は事前に設定した有意水準$\alpha=0.05$を十分に下回っているっため、帰無仮説は棄却され、対立仮説が採択される。そのため、「2変数間には関連がないとはいえない」ということとなり、性別と政治関心の間には関連があることが示唆される。

:::{.callout-note}
#### グループ・ワーク
**「u001」データのうち、学歴（ZQ23A）による性別役割分業意識（ZQ39A）の分布の違いを検定するためにカイ2乗検定を実行してみてください。**
:::
