---
title: "統計的仮説検定"
editor: visual
---

```{r, include=FALSE}
data4 <- read.csv("data4.csv")
library(dplyr)
```

## 帰無仮説と対立仮説
　私たちは、何らかの現象を明らかにするとき、仮説を立てる。**統計的検定**の出発点も、仮説を立てることから始まる。**帰無仮説**（$H_0$）とは、統計的検定を行う際に、最初にたてる、「否定的な仮説」である。例えば、男性と女性の間に、平均年収の差があるかどうかを知りたいとする。このとき、統計的検定では、「男性と女性の間では、平均年収に差がない」という、あえて否定的な仮説を、帰無仮説として設定する。その上で統計的検定では、背理法を使用して、帰無仮説が棄却できるか（つまり否定できるか）、できないかを判断する。

:::{.callout-note}
#### グループ・ワーク

**以下の場合に設定される帰無仮説とは何か、話し合ってみましょう。**

1. 日本人成人の平均睡眠時間は7時間であるかどうかを検証したい
1. 勉強時間とテストの点数の間に相関があるかどうかを検証したい
1. 喫煙習慣の有無と、肺疾患のかかりやすさに関連があるかどうかを検証したい
1. ある選挙において、A候補の支持率が50%であるかどうかを検証したい

:::

　帰無仮説の否定を、**対立仮説**と呼ぶ。そのため、先ほど設定した、「男性と女性の間では、平均年収に差がない」という帰無仮説に対する対立仮説は，「男性と女性の間では、平均年収に差がある」となる。統計的検定では、帰無仮説が棄却（否定）できない場合に、帰無仮説の否定である、対立仮説を採用するという手順を取る。

## 統計的検定の考え方
　例えば、2000年の母集団における月給の平均額が30万円であると仮定しよう。2026年に、この母集団からn=1000の標本を抽出し、この標本における平均月給を調査したとする。その結果、標本における平均月給は32万円、標本分散が225万円であったとする。平均月給は、2000年から2026年までの間に変化したといえるだろうか？

　この場合の帰無仮説は、「母集団での平均給与額は変化していない」となる。これは換言すれば、「母集団での2026年時点での平均給与額は30万円である」となる。一方で、対立仮説は、「母集団での平均給与額は30万円ではない」となる。

　もし、帰無仮説（母集団での2026年の平均給与額は30万円である）が正しいとするなら、n=1000の標本平均$m$は、$\mu=35$を中心とした正規分布にしたがうはずである。母分散を$\sigma^2$とすると、標本平均を標準化した以下の変量は、標準正規分布にしたがうはずである。

$$
\frac{(m-\mu)}{\frac{\sigma}{\sqrt{n}}}
$$

　標準正規分布において、この変量の絶対値が1.64を超える確率は10%、絶対値が1.96を超える確率は5%しかない。つまり、**もし仮に、この変量が-1.96より小さいか、+1.96より大きい範囲に入れば、5%の確率でしか生じないようなレアなケースであるといえる**。この範囲のことを、**有意水準5%の棄却域**と呼ぶ。統計的検定では、データから計算された検定統計量が、この棄却域に含まれていれば、帰無仮説を棄却する。つまり、対立仮説を採択する。

　以上のようにして、「帰無仮説が正しいと仮定した場合に、5%しか生じ得ないレアなケースが発生したのであれば、帰無仮説は正しくない」と判断することは、逆にいえば、5%の確率で、本当は帰無仮説が正しいのに、帰無仮説を誤って棄却してしまうということが生じうる。このことを、**第1種の過誤**（$\alpha$エラー）と呼ぶ。一方で、帰無仮説は本当は正しくないのに、誤って帰無仮説を棄却しないという統計的誤りを、**第2種の過誤**（$\beta$エラー）と呼ぶ。

　上の例では、n=1000の標本における標本平均は32万円、母集団における母平均は30万円であった。母集団における分散（母分散）はわかっていないので、標本から推定される不偏分散を代わりに使用すると、以上に示した検定統計量は以下のように計算される。

$$
\frac{(m-\mu)}{\frac{\hat{\sigma}}{\sqrt{n}}} = \frac{32-30}{\frac{\sqrt{225}}{\sqrt{1000}}} = 4.21637 
$$

　このようにして計算された検定統計量は、t分布にしたがうことが知られている。自由度が十分に大きいt分布の場合、有意水準5%の棄却域は、絶対値が1.962より大きい両裾である。そのため、4.21637は，この有意水準5%の棄却域に含まれることから、帰無仮説は棄却され、「母集団の2026年時点での平均給与は30万円ではない」となる。すなわち、2000年の平均給与と2026年の平均給与は、**統計的に有意に**変化したといえる。

## t検定
　**t値**という統計検定量を使用して行う統計的検定のことを、**t検定**と呼ぶ。以降では、対応のないサンプルにおける平均値の差の検定を例として、t検定の手順について説明する。対応のないサンプルとは、集団Aと集団Bとが完全に独立しているサンプルを指す。例えば、男女別に健康状態の平均値を検討するとする。この場合、男女別というサンプルの分割に、両方属することはないため、「対応のないサンプル」であるといえる。

　対応のないサンプルにおけるt検定において、t値は以下の通り計算される。ここで、$\bar{y_2}$はグループ2における平均値、$\bar{y_1}$はグループ1における平均値である。また、$s_1^2$および$s_2^2$は、グループ1,2の標本分散、$n_1$および$n_2$は、グループ1,2のサンプル数である。

$$
t = \frac{\bar{y_2}-\bar{y_1}}{\sqrt{\frac{s_1^2}{n_1}+\frac{s_2^2}{n_2}}}
$$

　2グループの母分散が等しいと仮定した際の自由度は、以下の通り計算される。

$$
d.f. = n_1 + n_2 - 2
$$

　ちなみに、等分散を仮定しない場合の自由度は、以下の通りとなる。

$$
d.f. = \frac{(n_1-1)(n_2-1)}{(n_2-1)C^2+(n_1-1)(1-C)^2}
$$
$$
C = \frac{\frac{s_1^2}{n_1}}{\frac{s_1^2}{n_1}+\frac{s_2^2}{n_2}}
$$

　実際に、対応のないサンプルのt検定を行ってみる。Rでは、**t.test()**によって実行することができる。以下では、男女別の健康状態の平均値を例にとって、平均値の差を検定してみる。

```{r}
# 性別変数：sex
data4 |> count(sex)

# 健康状態変数：ZQ25
data4 |> count(ZQ25)

# 健康変数を成形
# まず、9はNAにする
data4 <- data4 |>
        mutate(health = ifelse(ZQ25==9,NA,ZQ25))
data4 |> count(health)

# 健康状態が良いほど高い数値を取るように変更する
data4 <- data4 |>
        mutate(health2 = 6-health)
data4 |> count(health2)

# t検定を実行する
t.test(data4$health2[data4$sex==1],data4$health2[data4$sex==2])
```

　出力された結果を確認してみる。"mean of x"と"mean of y"は、男性・女性それぞれの平均値を意味する。次に、"t = -0.46659"と出力されていると思うが、これがt値である。そのt値の後に、"df = 992.32"都出力されているが、これが自由度である。自由度が十分に大きいため、有意水準$\alpha=0.05$の両側検定の場合、棄却域は$\pm1.960$であるから、t値はこの棄却域に含まれない。したがって、帰無仮説は棄却できない。このことは、"p-value = 0.6409"という出力からもわかる。p値は0.64程度であり、有意水準5%で統計的に有意ではない。したがって、男女間での健康状態の差は母集団では差がないと推測される。

:::{.callout-note}
#### グループ・ワーク

**男女別の性別役割分業意識（ZQ39A）の平均値の差を、t検定によって検定してみましょう。その際、性別役割分業意識は、支持するほど大きい値（5）を取る変数に加工してください。欠損値は除外してください。**
:::
